臺灣臺中地方法院民事判決　　　　　　 99年度重訴字第477號
原　　　告　陳世坤
訴訟代理人　羅宗賢律師
　　　　　　黃雅琴律師
被　　　告　賴劉阿緞
　　　　　　賴美麗
　　　　　　賴三晉
　　　　　　賴俊仲
兼上列4人
訴訟代理人　賴琛庭即賴志昂
上列當事人間請求返還價金等事件，於民國99年12月23日言詞辯
論終結，本院判決如下：
    主      文
被告應連帶給付原告新台幣貳仟捌佰拾玖萬玖仟貳佰捌拾元，
及其中新台幣壹佰捌拾肆萬柒仟貳佰肆拾捌元自民國九十八年十
二月二十一日起，另新台幣壹仟貳佰參拾伍萬貳仟參佰玖拾貳元
自民國九十八年十二月十四日起，另新台幣壹仟肆佰壹拾玖萬玖
仟陸佰肆拾元自民國九十九年九月七日起，均至清償日止，按年
息百分之五計算之利息。
訴訟費用新台幣壹拾參萬肆仟玖佰陸拾元由被告連帶負擔。
本判決於原告以新台幣玖佰肆拾陸萬柒仟元供擔保後，得假執行
。但被告如以新台幣貳仟捌佰拾玖萬玖仟貳佰捌拾元為原告預
供擔保後，得免為假執行。
    事實及理由
一、原告方面：
  (一)原告起訴主張被告賴琛庭即賴志昂於民國(下同)98年12月
      8日代理被告賴劉阿緞、賴美麗、賴三晉、賴俊仲等4人與
      原告簽訂土地買賣契約書(下稱系爭契約)，將其等5人公
      同共有坐落台中市○○區○○段138、139、141、141之1
      地號等4筆土地，權利範圍均為公同共有9分之1(下稱系爭
      土地)，以系爭契約記載每坪新台幣(下同)535000元價格
      出賣予原告，總價為4618萬1200元，並由原告開立國泰世
      華銀行豐原分行、票號0000000─0000000號(不包括00000
      00)、面額均為184萬7248元之支票5紙交付被告賴琛庭，
      再轉交予其他4名被告提示兌領。又原告於同日另立確認
      書，表示實際願以每坪650000元價格購買系爭土地，總價
      為5610 萬8000元，此與系爭契約所載總價4618萬1200元
      之差價即992萬6800元部分，由原告另立同上銀行、票號
      0000000號、面額496萬3400元之支票交付被告賴琛庭提示
      兌領，故原告共支付1419萬9640元之簽約款。嗣被告5人
      無法履行系爭契約第3條第2款約定事項(即備件款：雙方
      約定於98 年12月18日，將移轉登記所需交付之文件書類
      備齊並加蓋印鑑章，供承辦代書申辦本件土地增值稅申報
      同時，買方給付買賣總價百分之20金額即期支票予賣方)
      ，雙方遂於98年12月10日另立附約，將備件款之履行期限
      98年12月18 日展延至99年3月25日，並合意將系爭契約第
      3條第3款約定完稅款之履行期限99年1月12日展延至99年4
      月20日，及將系爭契約第4條之尾款履行期限99年2月8日
      展延至99年5 月13日。詎系爭土地於98年12月23日遭被告
      5人之債權人賴秀換聲請強制執行查封，致被告5人遲遲無
      法將系爭土地所有權移轉登記予原告。原告乃於99年7月1
      日、99年8 月17日分別寄發存證信函催告被告5人依系爭
      契約履行各項義務，但被告5人仍未履行，原告遂於99年8
      月30日寄發存證信函通知被告5人解除系爭契約，請求被
      告5人連帶返還原告已交付之923萬6240元及同額之違約金
      ，另於99年8 月31日再寄發存證信函催告被告5人一併返
      還原告給付之土地差價496萬3400元。但被告5人迄今仍未
      返還原告請求之價金，爰依民法第259條第1、2款規定，
      請求被告5人連帶返還已付價金1419萬9640元，及自受領
      時(其中184萬7248元自98年12月21日起，另1235萬2392元
      自98年12月14 日起)之法定利息。此外，原告亦得依民法
      第179條不當得利規定請求返還價金1419萬9640元及其利
      息。至於請求權競合部分，請求法院先依民法第259條第1
      、2款為判決，再依民法第179條規定為判決。再依系爭契
      約第7條第2項約定，賣方如不履行契約所定各項義務，即
      為賣方違約，賣方除應將所收價款全部退還外，並應再按
      已收價款數額加一倍金額給付賣方，充作違約金。故原告
      既已給付1419 萬9640元，原告自得請求被告5人再給付
      1419萬9640元作為懲罰性違約金及其利息(該部分利息以
      最後1名被告收受99年8月31日存證信函之翌日起算)等語
      。並聲明：除假執行供擔保金額外，餘如主文所示。
  (二)對被告抗辯之陳述：
   1、兩造簽訂系爭契約係本於自由意志，並無詐欺脅迫之情事
      ，且被告5人與訴外人賴秀換間之債權債務關係，與原告
      無關，原告否認與訴外人賴秀換間有何串通之意謀存在。
      被告在答辯狀以不理性之言詞訛指原告與訴外人賴秀換藉
      勢強迫簽約，或如何勾結阻擾被告履約云云，均非實在。
   2、系爭契約簽訂後，原告體恤被告5人所有系爭土地遭他人
      查封而無法履約，故一再展延履約期限，但被告事後反指
      原告不是，亦不返還已收取之土地訂金價款，故系爭契約
      無法履行，乃可歸責於被告甚明。原告依系爭契約第7條
      第2項規定，請求被告5人退還所收取之價款全部，但被告
      5人仍拒不返還，致原告猶需興訟維護權益，原告據此請
      求給付違約金，亦屬公平合理。
二、被告方面：
  (一)原告購買系爭土地之初，明知訴外人賴秀換在外造謠，致
      出售屢屢受阻，但原告揚言不怕土地過戶登記會受干擾，
      藉其財勢強行簽約，再委由相識多年之訴外人賴秀換從中
      無理攪局，聲請強制執行查封系爭土地，使被告5人陷於
      不義，落入系爭契約第7條第2項之圈套，原告不但能如數
      取回價款外，尚平白獲利同額價金之賠償，再與訴外人賴
      秀換平分獲利，其心態可惡。
  (二)況被告賴琛庭曾向原告提出要求在系爭契約補記：「苟因
      賣方受人破壞阻撓衍生之法律行為，致生登記過戶變數不
      順遂時，買方應順從賣方之干擾解決無虞後，再行補登記
      ，不受買賣契約書所載各項之限制並失效」等語，原告即
      表示不用寫，口頭答應即是，但事後卻否認，則被告賴琛
      庭要求原告補記上開文字時，原告堅拒，即屬有詐，若非
      被告方面介紹人在系爭契約草擬過程在場，否則冤情百口
      莫辯。
  (三)被告5人並無故意耍賴不登記交付系爭土地予原告，祇因
      訴外人賴秀換曾當面告知：「若出售土地，不給紅包500
      萬元吃紅，等著瞧」，故系爭契約無法履行，係受外力干
      擾破壞，加上原告與訴外人賴秀換勾結，故不得歸責於賣
      方。
  (四)並聲明：1、原告之訴及假執行之聲請均駁回。2、如受不
      利之判決，願供擔保請准免為假執行。
三、兩造不爭執事項：
  (一)兩造於98年12月8日簽訂系爭契約及附約，被告5人同意將
      系爭土地以每坪65萬元價格出售予原告，買賣總價金為
      5610萬8000元，原告已給付1419萬9640元。
  (二)系爭土地於98年12月23日遭訴外人賴秀換聲請查封，致被
      告5人無法依系爭契約履行出賣人各項義務，並將系爭土
      地所有權移轉登記予原告。
  (三)原告曾於99年7月1日、99年8月17日分別寄發豐原中正路
      郵局第566、707號存證信函催告被告5人交付土地移轉登
      記所需文件書類備妥蓋章，被告5人於99年7月2日、99 年
      8月18日收受上開存證信函後仍未履行，原告再於99年8
      月30日、99年8月31日分別寄發豐原中正路郵局第743、75
      0號存證信函通知被告5人解除系爭契約，請求被告5人返
      還已受領價款1419萬9640元，及同額之違約金，被告5 人
      亦於99年8月31日、99年9月1日收受上開存證信函。
四、兩造爭執事項：
  (一)原告於99年8月30日通知被告5人解除系爭土地買賣契約是
      否合法有據？
  (二)原告依系爭契約第7條第2項規定請求被告給付已付價款同
      額之違約金，是否可採？
五、法院之判斷：
    按當事人主張有利於己之事實者，就其事實有舉證之責任，
    民事訴訟法第277條本文定有明文。又原告於起訴原因已有
    相當之證明，而被告於抗辯事實並無確實證明方法，僅以空
    言爭執者，當然認定其抗辯事實之非真正，而應為被告不利
    益之裁判(參見最高法院18年上字第1679號判例意旨)。另原
    告對於自己主張之事實已盡證明之責後，被告對其主張，如
    抗辯其不實並提出反對之主張者，則被告對其反對之主張，
    亦應負證明之責，此為舉證責任分擔之原則(參見最高法院
    18年上字第2855號判例意旨)。經查：
  (一)查民法第226條第1項規定：「因可歸責於債務人之事由，
      致給付不能者，債權人得請求賠償損害。」同法第256條
      規定：「債權人於有第226條之情形時，得解除其契約。
      」同法第259條第2款規定：「契約解除時，當事人雙方回
      復原狀之義務，除法律另有規定或契約另有訂定外，依左
      列之規定：2、受領之給付為金錢者，應附加自受領時起
      之利息償還之。」又所謂給付不能，係指清償期屆至，債
      權人得請求債務人給付，而債務人不能依債之本旨為給付
      而言(參見最高法院95年度台上字第2010號判決意旨)。本
      件原告主張被告5人於98年12月8日將系爭土地以每坪65萬
      元價格出售予原告，買賣總價金為5610萬8000元，原告已
      依約給付部分買賣價金1419萬9640元，依兩造附約之約定
      ，被告5人應於99年3月25日，將移轉登記所需交付之文件
      書類備齊並加蓋印鑑章，供承辦代書申辦本件土地增值稅
      申報同時，原告給付買賣總價百分之20金額即期支票予被
      告5人；被告5人應於99年4月20日以前領取本案稅單並完
      稅，原告再給付買賣總價百分之20金額即期支票予被告5
      人；被告5人應於99年5月13日以前辦妥系爭土地公同共有
      權利9分之1之所有權移轉登記，原告再給付買賣總價百分
      之40金額予被告5人。嗣因系爭土地於98年12月13日遭訴
      外人賴秀換聲請法院強制執行查封，致被告5人無法辦妥
      系爭土地所有權移轉登記事宜。原告乃於99年7月1日、99
      年8月17日分別寄發豐原中正路郵局第566、707號存證信
      函催告被告5人交付土地移轉登記所需文件書類備妥蓋章
      ，被告5人於99年7月2日、99年8月18日收受上開存證信函
      後並未履行，原告再於99年8月30日、99年8月31日分別寄
      發豐原中正路郵局第743、750號存證信函通知被告5人解
      除系爭契約，請求被告5人返還已受領價款1419萬9640 元
      ，及同額之違約金，被告5人亦於99年8月31日、99年9 月
      1日及99年9月6日分別收受上開存證信函之事實，已據其
      提出系爭土地登記謄本4件、系爭契約1件、承諾書1件、
      附約1件、國泰世華銀行豐原分行存款對帳單1件、支票1
      件、存證信函4件及中華郵政掛號郵件收件回執16件等影
      本各在卷為憑，核屬相符，亦為被告5人一致不爭執，是
      原告此部分之主張自堪信為真正。從而被告5人既於上開
      期限即99年5月13日以前(甚至迄至本件言詞辯論終結時)
      ，因系爭土地遭被告5人之被繼承人賴金城之債權人即訴
      外人賴秀換聲請法院查封，致無法將系爭土地所有權移轉
      登記予原告，乃屬可歸責於債務人即被告5人之事由，而
      構成前開民法第226條第1項規定之給付不能，依民法第
      256條規定，原告自得不經催告而解除契約，並在系爭契
      約解除後，得依民法第259條第2款規定請求回復原狀，即
      請求被告5人返還已受領之買賣價金1419萬9640元，及附
      加自受領時之利息。準此，原告於99年8月30日、99年8月
      31日分別寄發存證信函通知被告5人解除系爭土地買賣契
      約，並請求返還已受領之土地價款，上開存證信函於99年
      9月6日合法送達被告5人時，系爭契約即發生合法解除之
      效力。
  (二)至被告5人雖抗辯稱原告藉其財勢強行簽約買受系爭土地
      ，再委由相識多年之訴外人賴秀換聲請強制執行查封系爭
      土地，致被告5人陷於不義，落入系爭契約第7條第2項之
      圈套，原告不但能如數取回價款外，尚平白獲利同額價金
      之賠償，再與訴外人賴秀換平分獲利云云，然為原告所否
      認，則被告5人自應就上揭有利於己之事實即原告與訴外
      人賴秀換間如何勾結串通詐取系爭土地牟利負舉證責任，
      但被告5人迄至本件言詞辯論終結前均未舉證以實其說，
      本院尚難遽信被告5人此部分之抗辯為真實。
  (三)又民法第250條規定：「當事人得約定債務人於債務不履
      行時，應支付違約金(第1項)。違約金，除當事人另有訂
      定外，視為因不履行而生損害之賠償總額。其約定如債務
      人不於適當時期或不依適當方法履行債務時，即須支付違
      約金者，債權人除得請求履行債務外，違約金視為因不於
      適當時期或不依適當方法履行債務所生損害之賠償總額。
      」另民法第250條就違約金之性質，區分為損害賠償預定
      性質之違約金，及懲罰性違約金，前者乃將債務不履行債
      務人應賠償之數額予以約定，亦即一旦有債務不履行情事
      發生，債務人即不待舉證證明其所受損害係因債務不履行
      所致及損害額之多寡，均得按約定違約金請求債務人支付
      ，此種違約金於債權人無損害時，不能請求。後者之違約
      金係以強制債務之履行為目的，確保債權效力所定之強制
      罰，故如債務人未依債之關係所定之債務履行時，債權人
      無論損害有無，皆得請求，且如有損害時，除懲罰性違約
      金，更得請求其他損害賠償(參見最高法院83年度台上字
      第2879號及94年度台上字第360號等判決意旨)。再當事人
      約定之違約金究屬何者，應依當事人之意思定之。如無從
      依當事人之意思認定違約金之種類，則依民法第250條第2
      項規定，視為賠償性違約金(參見最高法院86年度台上字
      第1620號判決意旨)。本件兩造簽訂系爭契約第7條第2項
      約定：「賣方如不履行契約所定各項義務時，即為賣方違
      約，買方應限期催告履行，逾期仍不履行即予解除契約，
      賣方除應將所收價款全部退還外，並應再按已收價款數額
      加1倍金額給付買方，以充作違約罰金。」再參照同條第1
      項於買方違約時之約定係：「……逾期仍不履行即予解除
      契約，並將已收之價款全部沒收，充作『懲罰性違約金』
      。」則依系爭契約第7條第1項約定，買方違約時既得沒收
      全部價款充作「懲罰性違約金」，依同一法律上理由，同
      條第2項約定賣方違約時應按已付價款加1倍充作「違約罰
      金」，亦應解釋為「懲罰性違約金」，始為妥適。從而被
      告5人既有不能履行契約所定各項義務之情事，而原告復
      於99年7月1日及99年8月17日分別寄發存證信函限期催告
      被告履行，被告5人逾期仍未履行，原告乃於99年8月30日
      再寄發存證信函通知被告5人解除系爭土地買賣契約，已
      如前述，則原告除請求被告5人退還已給付之土地價款
      1419萬9640元外，並請求被告5人連帶給付同額即1419 萬
      9640元之懲罰性違約金，即無不合，應予准許。
  (四)另民法第252條規定：「約定之違約金額過高者，法院得
      減至相當之數額。」至於是否相當，即須依一般客觀事實
      ，社會經濟狀況及當事人所受損害情形，以為斟酌之標準
      。故約定之違約金苟有過高情事，法院即得依此規定核減
      至相當之數額，並無應待至債權人請求給付後始得核減之
      限制。此項核減，法院得以職權為之，亦得由債務人訴請
      法院核減(參見最高法院79年台上字第1612號及79年台上
      字第1915號等判例意旨)。再民法第252條規定，係賦與法
      院得依兩造所提出之事證資料，斟酌社會經濟狀況並平衡
      兩造利益而為妥適裁量、判斷之權限，非謂法院須依職權
      蒐集、調查有關當事人約定之違約金額是否有過高之事實
      ，而因此排除債務人就違約金過高之利己事實，依辯論主
      義所應負之主張及舉證責任。況違約金之約定，為當事人
      契約自由、私法自治原則之體現，雙方於訂約時，既已盱
      衡自己履約之意願、經濟能力、對方違約時自己所受損害
      之程度等主、客觀因素，本諸自由意識及平等地位自主決
      定，除非債務人主張並舉證約定之違約金額過高而顯失公
      平，法院得基於法律之規定，審酌該約定金額是否確有過
      高情事及應予如何核減至相當數額，以實現社會正義外，
      當事人均應同受該違約金約定之拘束，法院亦應予以尊重
      ，始符契約約定之本旨。倘債務人於違約時，仍得任意指
      摘原約定之違約金額過高而要求核減，無異將債務人不履
      行契約之不利益歸由債權人分攤，不僅對債權人難謂為公
      平，抑且有礙交易安全及私法秩序之維護(參見最高法院
      92年度台上字第2747號判決意旨)。依前述，被告5人應依
      系爭契約第7條第2項約定給付之違約金數額為原告已付土
      地價款即1419萬9640元，該項金額或為龐鉅，但相對的原
      告亦已給付同一金額予被告5人，倘本件係原告違約，依
      系爭契約第7條第1項約定，原告將被沒收之金額亦為1419
      萬9640元，故兩造間就約定違約金之數額應已衡量自己履
      約之意願、經濟能力、對方違約時自己所受損害之程度等
      主、客觀因素，本諸自由意志及平等地位自主決定而訂約
      。況被告5人在本件訴訟審理過程並未主張該約定違約金
      之金額過高，亦未舉證證明該約定違約金額過高而有顯失
      公平之處，則兩造均應同受該違約金約定之拘束，法院應
      予尊重，始符契約約定之本旨。準此，本院認為系爭契約
      第7條約定懲罰性違約金之數額在客觀上仍屬公平合理，
      法院尚無依職權予以核減之必要。
六、綜上所述，系爭土地既因遭訴外人賴秀換聲請法院強制執行
    查封，致被告5人無法依系爭契約所定期限辦理所有權移轉
    登記予原告，即屬可歸責於被告5人之事由而給付不能，復
    經原告限期催告履行，被告5人逾期仍不履行，原告乃解除
    系爭土地買賣契約，尚無不合。從而原告依據民法第259條
    第2款規定及系爭契約第7條第2項約定，請求被告5人回復原
    狀即應連帶返還已付之土地價款1419萬9640元，及連帶給付
    同額即1419萬9640元之懲罰性違約金，洵屬正當，應予准許
    。又原告併請求遲延利息，其中就買賣價金部分，依民法第
    259條第2款規定，係自「受領時」起算，即1235萬2392元自
    98年12月14日起算(包括4紙184萬7248元支票及496萬3400元
    之差額支票等票款提示付款日)，另184萬7248元自98年12月
    21日起算；而懲罰性違約金部分，依最高法院62年台上字第
    1394號判例意旨，亦得依民法第233條第1項規定請求按法定
    利率計算之遲延利息，此應自99年9月7日即解除契約通知函
    送達最後1位被告之翌日起算，均無不合，併准許之。
七、又兩造分別陳明願供擔保請准宣告假執行及免為假執行，核
    與法律規定相符，爰分別酌定相當擔保金額准許之。
八、本件事證已臻明確，被告賴琛庭雖具狀聲請命原告提出：
    (一)99年度護照影本；(二)前往大陸剪綵公司名稱、地址、
    電話號碼及開工照片；(三)在臺灣地區剪綵工地或銷售中心
    開幕之地址、電話號碼及開幕照片等，然本院認為被告賴琛
    庭聲請命原告提出上開資料，皆與本件訴訟標的法律關係無
    涉，至多僅能說明被告賴琛庭多次欲尋求與原告見面協商系
    爭契約相關事宜，但均無結果而已，即使予以調查，亦無從
    為有利於被告5人之認定，故被告賴琛庭此部分調查證據之
    聲請核無必要。又兩造其餘攻擊防禦方法及所舉證據資料，
    核與本件判決所得心證及結果均不生影響，毋庸逐一論述，
    附此敘明。
九、結論：本件原告之訴為有理由，依民事訴訟法第78條、第85
    條第2項、第390條第2項、第392條第2項，判決如主文。
中    華    民    國    100  年     1    月     6     日
                  民事第三庭    法  官  林金灶
以上正本係照原本作成。
如對本判決上訴，須於判決送達後20日內向本院提出上訴狀(須
附繕本)。若委任律師提起上訴者，應一併繳納上訴審裁判費。
中    華    民    國    100  年     1    月     6     日
                                書記官  李國敬